【裁判字號】    99,訴,57
【裁判日期】    990427
【裁判案由】    誣告
【裁判全文】
臺灣苗栗地方法院刑事判決                99年度訴字第57號
公  訴  人  臺灣苗栗地方法院檢察署檢察官
被      告  乙○○
選任辯護人  鍾秉勳律師
上列被告因誣告案件，經檢察官提起公訴（98年度偵字第1411號
），本院判決如下：
    主  文
乙○○意圖他人受刑事處分，向該管公務員誣告，累犯，處有期
徒刑陸月，減為有期徒刑參月。
    事  實
一、前科資料：
    乙○○前因違反水利法案件，於92年12月18日經最高法院以
    92年台上字第7196號判處有期徒刑6 月確定，甫於93年1 月
    19日因徒刑易科罰金執行完畢（構成累犯）。
二、乙○○明知原置放於苗栗縣三義鄉西湖村17鄰伯公坑229 號
    鴻燕藝品館附近之拐子湖段668 地號空地上之漂流木51支（
    下稱系爭漂流木），係甲○○於民國93年敏督利颱風七二水
    災後，於93年8 月20、21日獨資向苗栗縣泰安鄉大安部落之
    張謙、楊金源、詹金剛等人所購買合法撿拾之漂流木，並委
    由鍾勳德為人頭出面買受，而為甲○○所有，乙○○與甲○
    ○間就系爭漂流木51支並無任何合夥關係。嗣於95年7 月24
    日13時30分許，甲○○發現其所有系爭漂流木中之其中1 支
    紅檜不在上開原放置處所，而已被初步加工為原木桌，且放
    置在上開鴻燕藝品館（負責人為乙○○之子林永家）內，遂
    於同日前往苗栗縣警察局苗栗分局龍騰派出所報案，並對乙
    ○○涉嫌侵占、竊盜等罪提出告訴，警方遂於同日19時許，
    通知乙○○到場製作調查筆錄。詎乙○○竟意圖使甲○○受
    刑事處分，捏造不實之事實稱：上揭漂流木51支係伊與甲○
    ○於93年敏督利颱風七二水災後，合夥並用鍾勳德為人頭所
    購買，為兩人共有，惟該批漂流木因案被查扣寄放在拐子湖
    668 地號空地，經苗栗地方法院於94年2 月28日發還鍾勳德
    （經查，係經苗栗地方法院檢察署於94年3 月28日發還），
    甲○○即於94年3 月左右未經伊同意，開始載運該批原木，
    因伊不肯，甲○○與伊溝通，伊同意原木給甲○○，但樹頭
    需留給伊做雕刻，最後甲○○運走50支原木，留1 支原木（
    紅檜）給伊，樹頭也沒有留給伊，同時虛構於鴻燕藝品館內
    之紅檜1 支係由天順營造有限公司向東勢林區管理處標購取
    得，再由其子林永家向天順營造有限公司購買之說詞，並提
    出天順營造有限公司之國有林林產物搬運許可證、賣渡書、
    統一發票影本各1 紙等與本案無關之證據為證，而對甲○○
    提出侵占罪之告訴（下稱系爭告訴）。此案經警局調查後報
    告苗栗地方法院檢察署分95年度偵字第4461號由苗栗地方法
    院檢察署檢察官偵查時，乙○○復接續上開誣告之犯意，指
    稱伊與甲○○係合夥關係，在發現甲○○已賣了3 根木材至
    高雄時，才至現場阻止甲○○外運等語，之後該案經苗栗地
    方法院檢察署檢察官偵查後，認定乙○○並未與甲○○合夥
    ，甲○○並無何侵占犯行，於96年6 月14日對被告甲○○為
    不起訴處分，經告訴人乙○○不服提起再議，仍由臺灣高等
    法院臺中分院檢察署於96年8 月7 日以96年度上聲議字第
    1338號駁回再議確定。
三、案經甲○○訴由臺灣苗栗地方法院檢察署檢察官偵查起訴。
    理  由
一、認定犯罪事實所憑之證據及理由：
  (一)關於證據能力之判斷：
  1.證人鍾勳德、張堂瑞、張瑞福於另案即本院96年易字第638
    號案件審理時向本院法官所為之證述均有證據能力：
    按被告以外之人於審判外向法官所為之陳述，得為證據，刑
    事訴訟法第159 條之1 第1 項定有明文。立法理由係認被告
    以外之人（包括證人、鑑定人、告訴人、被害人及共同被告
    等）之陳述係在法官面前為之，因其任意陳述之信用性已受
    確定保障之情況下所為，自得作為證據。不問係其他刑事案
    件之羈押訊問期日、勘驗期日、準備程序期日、審理期日或
    民事事件、行政訴訟程序，凡係在普通法院法官（軍事法官
    、外國法官不與之）面前所為之陳述，均具有證據能力。查
    本件證人鍾勳德、張堂瑞、張瑞福於另案即本院96年易字第
    638 號案件審理時向本院法官所為之證述（見96年易字第
    638 號卷第61～80頁審判筆錄），在其任意陳述之信用性無
    疑之情況下，其證述依法自具有證據能力。
  2.證人鍾勳德、張謙、楊金源、李添進、巫仁宏於苗栗地方法
    院檢察署95年偵字第4461號案件之偵訊中所為證述，均有證
    據能力：
    按我刑事訴訟法為保障被告受公平審判及發現實體真實，於
    92年2 月6 日修正及增定公布施行之前及之後，對於人證之
    調查均採言詞及直接審理方式，並規定被告有與證人對質及
    詰問證人之權利，其中被告之對質詰問權，係屬憲法第8條
    第1 項規定「非由法院依法定程序不得審問處罰」之正當法
    律程序所保障之基本人權及第16條所保障之基本訴訟權，不
    容任意剝奪，以確保被告之人權並求兼顧實體真實之發現（
    司法院大法官會議釋字第582 號解釋、最高法院94年度台上
    字第3728號判決意旨參照）。又92年2 月6 日修正公布之刑
    事訴訟法第159 條之1 第2 項規定：「被告以外之人於偵查
    中向檢察官所為之陳述，除顯有不可信之情況者外，得為證
    據。」依其文義之形式解釋，似為被告以外之人於偵查中向
    檢察官所為之陳述，非顯不可信者，得為證據；然92年2 月
    6 日修正公布之刑事訴訟法，為保障被告之反對詰問權，已
    採納英美之傳聞法則，而被告以外之人於偵查中向檢察官所
    為之陳述，其本質屬傳聞證據，依傳聞法則，原無證據能力
    ，係因立法者以刑事訴訟法規定檢察官代表國家偵查犯罪、
    實施公訴，依法有訊問被告、證人、鑑定人之權，且實務運
    作時，偵查中檢察官向被告以外之人所取得之陳述，原則上
    均能遵守法律規定，不致違法取供，其可信性極高，為兼顧
    理論與實務為由，而例外設定其具備非顯不可信之要件時，
    得為證據。故此法條對被告以外之人於偵查中向檢察官所為
    之陳述所設非顯不可信之要件，應解為屬於證據能力之規定
    ，而非陳述內容證明力之問題。至於被告以外之人於偵查中
    向檢察官所為陳述是否具備非顯不可信之要件而具有證據能
    力，「法院應就該被告以外之人於審判中及在檢察官面前所
    為陳述之外部附隨之環境或條件，比較判斷之。」（最高法
    院94年度台上字第1776號判決意旨參照）。是本件證人鍾勳
    德、張謙、楊金源、李添進、巫仁宏於苗栗地方法院檢察署
    95年偵字第4461號案件之偵訊中所為證述，業經本院賦予被
    告及其辯護人就其證述表達意見之機會（見本院卷99年4 月
    6 日審判筆錄第55～57頁），又經本院比較檢驗公訴檢察官
    詢問證人時並無誘導或施壓等詢問之外部客觀環境，亦無其
    他干擾因素不當介入等附隨條件判斷，是本件上揭證人等所
    為證言具有證據能力，得為本案判斷基礎。
  (二)斟酌證據認定事實：
    1.被告乙○○提起系爭告訴之事實：
      此節為被告所不爭執，且有苗栗地方法院檢察署分95年度
      偵字第4461號案卷可稽，顯係屬實。
    2.系爭漂流木屬告訴人甲○○單獨所有之事實：
      此節經證人甲○○就其單獨出資，而利用鍾勳德之名義並
      由其出面向張謙、楊金源、詹金剛等人購入系爭漂流木等
      情節證述甚明，就證述之外部形式觀之，本院當庭閱聽甲
      ○○證述時之情狀，其語詞堅定而流暢自然，所敘述之情
      節脈絡分明，回答所有提問並無掩飾、遲疑、沉默或岔開
      問題等情事，認其證述具有外部形式之可信性；且就其實
      質內容而言，以下證人證述之情節與證人甲○○所述上揭
      情節，有如後述相佐之處：
      (1)證人鍾勳德於苗栗地方法院檢察署95年度偵字第4461號
        案件於95年10月12日偵訊之證述及於本院96年度易字第
        638 號案件96年11月14日審理時之證述略謂：系爭木材
        是由甲○○出資而以鍾勳德名義購買，及與甲○○、乙
        ○○三人ㄧ開始雖對於七二水災第一次大水後上千根木
        頭（屬另一批，非系爭漂流木）的打撈作業有談到分紅
        ，惟當時未達成協議等語。（見同偵卷第63～79頁、同
        易字卷第61～80頁）
      (2)證人張謙於苗栗地方法院檢察署95年偵字第4461號案件
        95年10月12日偵訊時證述略謂：系爭漂流木係由大安部
        落打撈後，由其與楊金源、詹金剛出面與鍾勳德簽訂買
        賣合約等語。（見95年偵字第4461號卷第63～79頁）
      (3)證人楊金源於同上揭偵號案件同日偵訊之證述略謂：系
        爭漂流木係由大安部落打撈後，由其與張謙、詹金剛出
        面與鍾勳德簽訂買賣合約，及雖乙○○、甲○○、鍾勳
        德曾一起出入部落，但對其內部關係不清楚，主要是與
        鍾勳德、甲○○接洽等語。（見同偵卷第63～79頁）
      (4)證人李添進於同上揭偵號案件96年5 月8 日偵訊之證述
        及於臺灣高等法院台中分院97年上易字第381 號97年4
        月24日審理時證述略謂：其受甲○○僱用至鴻燕藝品館
        附近空地裁剪木材，及甲○○本人並無表示要將系爭紅
        檜給乙○○等語。（見同偵卷第11 7～121 頁、97年上
        易字第381 號卷第57～65頁）
      (5)證人巫仁宏於同上揭偵號案件96年5 月18日偵訊時證述
        略謂：甲○○將木材置於鴻燕藝品館附近空地，及於92
        年12月至95年7 月受雇於甲○○，而協助將該批木材外
        運，外運木材期間乙○○均知情等語。（見同偵卷第
        125 ～130 頁）
      (6)證人張堂瑞於本院96年易字第638 號案件96年11月14日
        審理時之證述略謂：甲○○、鍾勳德與被告於漂流木打
        撈作業時，雖經常性ㄧ起出入部落，惟就其等間是否有
        合夥等內部關係並不清楚，及部落漂流木買賣契約是與
        鍾勳德簽訂，約有50根木頭、價金為100 萬元，收取價
        金是透過鍾勳德，及該批漂流木曾遭檢察官查扣等語。
        （見96年易字第638 號卷第61～80頁）
      審酌證人甲○○證述具有外部形式之可信性，且交互參酌
      上開證述之實質內容亦均具有可信性，爰採信上開諸人之
      證述，並佐以告訴人甲○○與證人張謙、楊金源、詹金剛
      分別簽立之買賣漂流木契約書影本各1 份，可知甲○○於
      93年8 月20、21日，單獨1 人分別向張謙、楊金源、詹金
      剛等人購入漂流木，故系爭漂流木屬告訴人甲○○單獨所
      有一節，已可確認。
    3.被告明知漂流木屬告訴人單獨所有之事實：
      前揭證述中：
      (1)證人即曾經裁剪系爭漂流木之工人李添進證述略謂：其
        受甲○○僱用至鴻燕藝品館附近空地裁剪木材，及甲○
        ○本人並無表示要將系爭紅檜給乙○○等語。
      (2)證人即運送系爭漂流木之工人巫仁宏證述略謂：甲○○
        將木材置於鴻燕藝品館附近空地，及於92年12月至95
        年7 月受雇於甲○○，而協助將該批木材外運，外運木
        材期間乙○○均知情等語。
      上開證述均顯示系爭漂流木由告訴人單獨雇工裁剪、搬運
      ，且地點既均在被告之子為負責人，而平時由被告與其子
      所經營之鴻燕藝品館附近空地施作，則被告與其子均應得
      時時聞見，又被告雖於施作期間曾向證人李添進、巫宏仁
      2 人表示其係系爭漂流木之合夥人或表示特定木材需留下
      等主張，然證人李添進、巫宏仁2 人均未聽聞乙○○與甲
      ○○達成合夥協議。且證人鍾勳德前揭證述中同時指稱：
      甲○○、乙○○ㄧ開始雖對於72水災第1 次大水後上千根
      木頭（屬另一批，非系爭漂流木）的打撈作業有談到分紅
      ，惟當時未達成協議等語，可知當時所談論未成者，僅係
      雇主對員工之「分紅」，尚非對等地位之「合夥」，且所
      談者並非系爭漂流木，此部分與告訴人甲○○以證人身分
      於本院審理時之證述相互參佐，亦均符合。綜合本小節所
      述，被告就其並非系爭漂流木之共有人或合夥人一事，顯
      係知曉。
    4.其他不影響本件事實認定之證述：
      (1)被告所舉證人丙○○於本院審理中之證述略謂：曾透過
        乙○○之介紹，而以每個月收取7000元之代價，提供名
        義予甲○○向銀行貸款等語。上開證述縱使屬實，亦與
        本件構成要件是否成立無涉。
      (2)證人楊金源、張瑞福2 人，於前揭證述中，就被告與告
        訴人間有無合夥關係之情節，均陳稱「不清楚、不知情
        」等語，此部分證述就本件事實之釐清並無助益。
      以上證據均不予斟酌。
  (三)認定事實之結論：被告既明知系爭漂流木屬告訴人單獨所有
    ，仍對告訴人提起侵占之告訴，則其如事實欄所示之誣告犯
    行，應屬成立。
  (四)對於被告辯解本院之判斷：
    (1)被告之辯解：
      被告否認有何誣告故意，辯稱：實係因前與告訴人商談漂
      流木合夥事業，認知已達成合意而提供技術出資，嗣基於
      主觀確信告訴人欲提供肖楠、紅檜作為合夥分紅，故於發
      現肖楠遭他人擅自外運時，且為辨明受另一合夥人指述竊
      盜之不實指控而以告訴人為被告提起侵占告訴，並非意圖
      使人受刑事處分之主觀目的，實無故意捏造事實之誣告故
      意等語。
    (2)對被告辯解不採信之理由：
      刑法上之誣告罪，以虛偽之申告達到於該管公務員時，即
      為成立，嗣後變更其陳述之內容，與已成立之誣告罪並無
      影響（參考最高法院30年上字第3608號判例要旨）。本件
      被告就其主張之合夥關係，始終未能提出任何文件以實其
      說，其所舉之證人丙○○所證述之內容亦與系爭合夥存否
      顯無關聯性；又審之被告於另案即臺灣高等法院臺中分院
      97年上易字第381 號案件97年3 月10日準備程序時，自承
      因氣憤故於警局時佯稱系爭紅檜是向天順買的等語，此足
      顯其於向警局告訴甲○○侵占時，明知自己虛捏事實，卻
      仍為使甲○○受刑事處分而為告訴之意思，縱其後在另案
      中更異其詞，依上所述，亦不影響其誣告罪責之成立，故
      本院不採被告上開辯解。
二、論罪科刑之理由：
  (一)被告成立之犯罪：
  1.罪名：核被告虛構事實，欲使他人受刑事處分之行為，係犯
    刑法第169 條第1 項之誣告罪。
  2.累犯加重其刑之事由：被告有事實欄前科資料項所示之前科
    紀錄，有臺灣高等法院前案紀錄表在卷足憑，是其於有期徒
    刑執行完畢後，5 年內再犯本案有期徒刑以上之罪，構成累
    犯，應依刑法第47條第1 項規定加重其刑。
  (二)量刑理由之說明：
    爰審酌被告乙○○前有違反水利法案之犯罪前科，有台灣高
    等法院被告前案紀錄表1 份在卷可按，其意圖使告訴人受刑
    事處分而誣告告訴人涉犯刑事罪嫌，除使告訴人受有名譽上
    之損害，且徒增司法負擔，浪費社會資源甚鉅；復審酌被告
    迄今尚未與告訴人達成民事和解或試圖補救告訴人名譽上之
    損害，而仍執詞否認犯行，顯見被告犯後實無悔意，惟本院
    憫其係因被訴竊盜罪名，而被動以本件誣告犯行企圖模糊事
    實真相之犯罪動機及公訴人請求量處有期徒刑8 月等一切情
    狀，量處如主文所示之刑，以示懲儆。
  (三)適用減刑條例部分：
    被告係於95年7 月24日虛構事實，而向苗栗縣警察局苗栗分
    局龍騰派出所誣告甲○○涉有侵占罪嫌，是其誣告之行為既
    係在96年4 月24日之前，依中華民國九十六年罪犯減刑條例
    第2 條第1 項第3 款、同條例第7 條第2 項規定，應減刑2
    分之1 同時諭知其減得之刑，併此敘明。
四、適用之法律：
  (一)刑事訴訟法第299 條第1 項前段。
  (二)刑法第169 條第1 項、第47條第1 項。
  (三)中華民國九十六年罪犯減刑條例第2 條第1 項第3 款、第7
    條第2 項。
本案經檢察官洪清秀到庭執行職務
中    華    民    國    99    年    4     月    27    日
                  刑事第二庭  審判長法  官  楊清益
                                    法  官  魏宏安
                                    法  官  林靜雯
以上正本證明與原本無異。
如不服本判決，應於判決送達後10日內向本院提出上訴狀（應抄
附繕本），其未敘述上訴理由者，應於上訴期間屆滿後20日內補
提理由書狀於本院，上訴於臺灣高等法院臺中分院。告訴人或被
害人如對於本判決不服者，應具備理由請求檢察官上訴，其上訴
期間之計算係以檢察官收受判決正本之日期為準。
                                    書記官  劉千瑄
中    華    民    國    99    年    4     月    27    日
附錄本判決論罪科刑法條：
中華民國刑法第169 條第1 項：
意圖他人受刑事或懲戒處分，向該管公務員誣告者，處7 年以下
有期徒刑。

司法院資訊處製作；財團法人民間司法改革基金會備份。
